臺灣高等法院刑事判決　　　　　　　　94年度上易字第1400號
上　訴　人
即　被　告　己○○
選任辯護人　黃炳飛　律師
上列上訴人因妨害名譽案件，不服臺灣臺北地方法院94年度易字
第683號，中華民國94年7月21日第一審判決（起訴案號：臺灣臺
北地方法院檢察署94年度偵字第4463號），提起上訴，本院判決
如下：
    主  文
上訴駁回。
    事  實
一、己○○係國興國宅社區管理委員會（設台北市○○區○○路
    1巷6號之3，下稱國興管委會）委員，與國興管委會之主任
    委員丁○○素有不合，民國九十三年九月十日十時三十分至
    十一時許，丁○○與國興管委會之委員乙○○、湯士賢、陳
    水官、戊○○、許再興及廠商等人，在上址管委會辦公室內
    召開「國興國宅社區委員會公共設施改善工程議價」甲○○
    議時，己○○突然於會議中進入上開辦公室內，並基於公然
    侮辱丁○○之犯意，在上址之多數人或不特定多數人得出入
    之場所，公然接續多次以數十句「沒卵葩（台語）」、「小
    人」等穢語，侮辱丁○○。
二、案經被害人丁○○於九十三年十一月九日訴由台北市政府警
    察局萬華分局報請臺灣臺北地方法院檢察署檢察官聲請簡易
    判決處刑。
    理  由
一、上訴人即被告之供述及辯解：
    訊據上訴人即被告己○○固坦承：錄音帶錄到其辱罵丁○○
    「沒卵葩（台語）」、「小人」等穢語確有其事，惟辯稱：
    上開辱罵丁○○的時間點是在九十二年十月間，當時其收到
    國宅處的公文，而與戊○○一同到辦公室找丁○○，因為一
    時氣憤而以「沒卵葩（台語）」、「小人」等語辱罵之，惟
    該犯罪行為距離告訴人九十三年十一月九日提出告訴時，已
    超過六個月的告訴期間，其上開行為應判決不受理；又告訴
    人指稱之九十三年九月十日當天，根本沒有召開什麼工程議
    價會議，其也沒有在那天進入會議中辱罵丁○○云云。辯護
    人則為被告辯護稱：證人對於被告在會議進行到何時進來辱
    罵、該次會議有無全程錄音、有無張貼開會通知等，證述不
    一，證詞顯不足採，且本件開會卷宗內未見任何開會通知，
    又既然有開會，為何錄音帶內只錄到罵人之聲音，而未錄到
    開會之內容，足見九十三年九月十日並未開會云云。
二、認定犯罪事實所憑之證據及理由：
  (一)查被告確實接續多次以數十句「沒卵葩（台語）」、「小人
    」等穢語侮辱丁○○等情，業據被告坦認不諱，並經證人丁○○、乙○○、湯士賢、陳水官、許再興證述甚詳，且有附
    件所示之本院勘驗筆錄附卷可參，及當時錄音帶扣案可佐。
  (二)本件之爭點在於：被告上開辱罵丁○○之言詞，是否係在九
    十三年九月十日為之？經查：
    1.九十三年九月十日上午，國興管委會確實有召開「國興國
      宅社區委員會公共設施改善工程議價」甲○○，討論花台
      及消防發電機工程之問題等情，有九十三年九月十日上午
      十時、同日上午十時三十分之台北市國興國宅社區管理委
      員會（工程）採購議價紀錄各一份附卷可參，並經當日簽
      名出席之證人即主任委員丁○○、監委乙○○、湯士賢、
      財委陳水官、總幹事許再興等人證述明確，且互核相符（
      見原審九十四年七月七日審理筆錄）。再者，依九十三年
      九月十日上午十時之台北市國興國宅社區管理委員會（工
      程）採購議價紀錄所示，第六點之參加廠商庚○○，除親
      自簽名外，並在所簽名之旁註明「9/10」之日期，且庚○○所提出之估價單亦簽名記載「庚○○9/10」等情，有上
      開採購議價紀錄及估價單各一紙足參。被告既提不出上開
      議價紀錄或估價單有何偽造之證據，上開證人之證詞亦無
      任何虛偽不實之處，則被告空言否認當日有召開會議云云
      ，即屬無據。
    2.至上開五位證人對於該次會議是否曾張貼公告、該次會議
      是否有全程錄音等細節，證詞略有出入，然證人之陳述相
      互間有所歧異時，究竟何者為可採，法院仍得本其自由心
      證予以斟酌，非謂一有不符或矛盾，即應認其全部均為不
      可採信（最高法院七十四年度台上字第一五九九號判例參
      照），查是否張貼公告、是否全程錄音等細節，並非本案
      之爭點所在，且證人對於前開細節之記憶，本會因個人著
      重之重點不同，而有選擇性之記憶，然其等對於九十三年
      九月十日上午確實有召開上開會議一事，證詞均互核一致
      ，亦與會議記錄記載相同，自難僅以前開細節記憶不同，
      而認該五人之證詞不可採信。又國興管委會既未規定開會
      公告或通知書須附在該次會議之卷宗內，且就算有開會通
      知單，當日也不一定會開會，辯護人以未見開會通知為由
      否認開會之事實，置上揭開會記錄於不顧，顯係本末倒置
      之辯解；此外，證人許再興證稱：當天其擔任紀錄的工作
      ，把錄音機、錄音帶等設備準備好後，就放在主席丁○○
      前面，可能是主席沒有按錄音機，所以沒有全程錄到等語
      （見原審九十四年七月七日審理筆錄第二五頁），證人丁○○證稱：例會才要錄音，當天是議價會議，其認為不必
      錄音，所以沒有按下錄音鍵，是被告進來辱罵時，其才開
      始錄音等語（見原審九十四年七月七日審理筆錄第二五頁
      ），是以本件著手錄音之人為丁○○，縱認丁○○對於該
      會議之進行未全程錄音而有疏失，然經交互詰問上開五位
      證人，既均證稱九十三年九月十日有召開上開議價會議，
　　　即難以未有全程開會錄音之錄音帶，而遽認九十三年九月
  　　十日無開會之事實。
  　3.再者，被告確實於九十三年九月十日上開甲○○議召開時
    　，進入會議中，以「沒卵葩（台語）」、「小人」等語辱
      罵丁○○等情，均據證人丁○○、乙○○、湯士賢、陳水
      官、許再興等人證述明確，經再訊問何以確認被告上開公
      然侮辱犯行是在九十三年九月十日發生，證人乙○○、湯
      士賢、許再興均證稱：雖然國興管委會有許多會議，但只
      有九十三年九月十日是花台跟消防問題一起開，而被告就
      是在這個會議中進來辱罵的（見原審九十四年七月七日審
      理筆錄第十一至十二頁、第十四頁至十五頁、第二十三頁
      ），證人陳水官證稱：其確定被告就是在九十三年九月十
      日開會時，以上開言詞辱罵告訴人等語（見原審九十四年
      七月七日審理筆錄）。再者，經原審當庭勘驗被告辱罵告
      訴人之錄音帶，錄音帶內除有被告及告訴人之聲音外，另
      出現一女子以台語說「唉呦不要這樣」，及另一男子以台
      語說「不要再講了」，而該女子即是證人戊○○，該男子
      即是證人乙○○等情，業據證人戊○○、乙○○證述明確
      （見原審九十四年七月七日審理筆錄第二十四至二十五頁
      ），足認乙○○、戊○○於被告辱罵時均在場，而與上開
      九十三年九月十日之會議記錄記載吻合，益證被告辱罵告
      訴人之時間確實是九十三年九月十日無誤。至被告雖辦稱
      ：錄音帶錄到的時間，是九十二年十月間其收到國宅處公
      文後，與戊○○一同到丁○○辦公室，因為一時氣憤才罵
      的云云，然經原審當庭播放錄音帶予證人戊○○辨認後，
      其證稱：錄音帶錄到的聲音，是在開會時錄到的，而九十
      二年十月間其並沒有陪被告到丁○○辦公室找主委等語（
      見原審九十四年七月七日審理筆錄第二五頁），足證被告
      之辯解係空言卸責之詞，委無足採。
  　4.另證人丁○○證稱：被告是在十點半第二個會議進行快結
    　束，也就是接近十一點時進來辱罵的（見原審九十四年七
      月七日審理筆錄第五頁）；證人乙○○證稱：被告是在會
      議進行中、會還沒開完、大家正在討論時進來罵的（見原
      審九十四年七月七日審理筆錄第十頁）；證人湯士賢證稱
      ：開會開了一會兒，討論到一半時，被告才進來罵等語（
      見原審九十四年七月七日審理筆錄第十五頁），證人陳水
      官證稱：開會開到一半，被告就衝進來罵等語（見原審九
      十四年七月七日審理筆錄第十八頁），證人許再興證稱：
      會議進行到快結束時，被告有進來等語（見原審九十四年
      七月七日審理筆錄第二二頁），雖然證人對於被告究竟是
      在會議進行到何時才進來辱罵，證詞稍有些微出入，惟對
      於被告是在「會議進行中、正在討論時」進入辦公室辱罵
      ，其等證詞均核一致，是應可採信，辯護人憑此而認證人
      證詞不可採，顯屬無稽。
    5.由上可見，被告上開辱罵丁○○之言詞，確係在九十三年
      九月十日召開上開議價會議「會議進行中、正在討論時」
      進入辦公室所為，洵堪認定。
  (三)至辯護人及被告另聲請傳喚九十三年九月十日之廠商庚○○
    、丙○○以證明當日確實有開會之事實，其中證人即廠商庚○○經傳訊到庭結證稱：伊是廠商到現場去議價，當時現場
    有很多人在裡面，伊認得委員丁○○、乙○○、吳執中、湯
    士賢、陳水官、許再興都有在場，主持人是主委丁○○，伊
    簽名的時候，議價紀錄伊是最後簽名的，那些委員都已經簽
    名了，伊最後簽名就走了等語（見本院94年9月9日審判程序
    筆錄），證明當日確實有開會之事實，另一證人即廠商丙○○經傳未到庭，惟當天開會者除上開兩位廠商外，出席之人
    尚有丁○○、乙○○、湯士賢、陳水官、戊○○、許再興、
    吳執中等七人，除吳執中外，本院已傳喚丁○○、乙○○、
    湯士賢、陳水官、戊○○、許再興六人，其等均證明當日確
    實有開會之事實，而前開六位證人與被告素無怨隙，豈有甘
    冒偽證罪之風險而一同勾串污陷被告之可能？是上揭證人之
    證詞已足以證明「九十三年九月十日確實有召開會議」，無
    須再傳喚廠商丙○○以重複證明同一件待證事實，故辯護人
    及被告之前開聲請並無必要。
  (四)綜上所述，本案事證明確，被告犯行足堪認定，應予依法論
    科。
三、論罪：
    核被告所為，係犯刑法第三百零九條第一項之公然侮辱罪。
四、維持原判決及駁回上訴之理由：
    原審認被告罪證明確，適用刑法第三百零九條第一項、第四
    十一條第一項前段，罰金罰鍰提高標準條例第一條前段、第
    二條規定，並爰審酌被告公然以污穢之字眼侮辱告訴人，經
    旁人及告訴人之制止仍不聽勸繼續辱罵，且侮辱之言詞高達
    數十句（參附件），對告訴人名譽損害甚鉅，惡性非輕，且
    犯後否認犯罪，毫無悔悟等情狀，量處拘役伍拾日，並諭知
    易科罰金之折算標準。經核認事用法，並無違誤，量刑亦無
    不妥。被告上訴意旨仍執陳詞否認犯罪，指摘原判決不當，
    為無理由，應予駁回。
五、適用法律：
據上論斷，應依刑事訴訟法第368條，判決如主文。
本案經檢察官呂丁旺到庭執行職務。
中　　華　　民　　國　　94　　年　　9 　　月　　23　　日
　　　　　　　　　刑事第二十一庭審判長法　官  溫耀源
　　　　　　　　　　　　　　　　　　  法　官  江振義
　　　　　　　　　　　　　　　　　　  法　官  邱同印
以上正本證明與原本無異。
不得上訴。
          　　　　　　　　　　　　　　書記官  莊昭樹
中　　華　　民　　國　　94　　年　　9 　　月　　23　　日
附錄：本案論罪科刑法條全文
中華民國刑法第309條
 (公然侮辱罪)
公然侮辱人者，處拘役或三百元以下罰金。
以強暴犯前項之罪者，處一年以下有期徒刑、拘役或五百元以下
罰金。
